---
title: "A Questão Agrária"
subtitle: "no Brasil e no mundo"
author: "Luiz F. P. Droubi"
output: 
  powerpoint_presentation:
    slide_level: 3 # use this to override default
  #  reference_doc: template.pptx
---

```{r setup, include=FALSE}
knitr::opts_chunk$set(echo = FALSE)
library(xts)
```

## Contexto Histórico

### Evolução da população urbana

|País/Região                    | Ano   |       |       |       |       |       |
|:------------------------------|:-----:|:-----:|:-----:|:-----:|:-----:|:-----:|
|                               | 1960  | 1970  | 1980  | 1990  | 2000  | 2015  |
| Mundo                         | 33,8% | 36,6% | 39,3% | 43,0% | 46,7% | 53,9% | 
| Países desenvolvidos (a)      | 61,1% | 66,8% | 70,3% | 72,4% | 74,2% | 78,1% |
| Países menos desenvolvidos (b)| 21,9% | 25,3% | 29,4% | 34,9% | 40,1% | 49,0% |
| Europa                        | 57,4% | 63,1% | 67,6% | 69,9% | 71,1% | 73,9% |
| Europa oriental               | 48,9% | 56,6% | 63,8% | 68,0% | 68,2% | 69,3% |
| Europa ocidental              | 68,6% | 72,1% | 73,4% | 74,0% | 76,0% | 79,4% |
| EUA                           | 70,0% | 73,6% | 73,7% | 75,3% | 79,1% | 81,7% |    
| Brasil                        | 46,1% | 55,9% | 65,5% | 73,9% | 81,2% | 85,8% |

Table: População urbana (%). Fonte: UN. 

a) Europa, América do Norte, Austrália/Nova Zelândia e Japão.  
b) Africa, Ásia (menos Japão), América Latina e Caribe mais Melanesia e Micronesia. 

```{r}
pop_urb <- data.frame(Mundo = c(.338, .366, .393, .43, .467, .539),
                      Paises_Desenvolvidos = c(.611, .668, .703, .724, .742, .781),
                      Paises_em_Desenvolvimento = c(.219, .253, .294, .349, .401, .49),
                      Europa = c(.574, .631, .676, .699, .711, .739),
                      Europa_Oriental = c(.489, .566, .638, .68, .682, .693),
                      Europa_Ocidental = c(.686, .721, .734, .74, .76, .794),
                      EUA = c(.7, .736, .737, .753, .791, .817),
                      Brasil = c(.461, .559, .655, .739, .812, .858))
pop_urb <- as.xts(pop_urb, 
                  order.by = as.yearmon(c('1960-07', '1970-07', '1980-07', 
                                          '1990-07', '2000-07', '2015-07'))
)
```

### Condições para a Reforma Agrária

1. Alta concentração fundiária

2. Miséria Rural

3. Relação entre Reforma Agrária e Desenvolvimento Econômico

## Feudalismo e Complexo Rural

### Feudalismo

1. *All land is king's land*

2. *Nulle terre sans seigneur*

3. No feudalismo, a economia é estagnada, praticamente não há progresso tecnológico e o aumento da produção está ligado ao aumento populacional

4. Superpopulação: forma típica da crise do feudalismo.

5. O feudalismo tenta resolver o problema da superpopulação com o aumento da produtividade por hectare de terra, inutilmente.

6. A solução para o problema da superpopulação está no fim do regime.

7. O capitalismo, com a divisão social do trabalho, aumenta a produtividade do trabalho, e não da terra, resolvendo o problema.

### O Complexo Rural

1. Produção Agrícola

2. Produção não-agrícola (natural) para autoconsumo

> Nos países em que a economia de mercado é pouco desenvolvida, a população é quase inteiramente agrícola, o que, aliás, não quer dizer que ela se ocupe apenas de agricultura; significa somente que essa população transforma ela mesma os produtos agrícolas, que a troca e a divisão do trabalho são quase inexistentes. (Lenin)

## Abertura do Complexo Rural e Desenvolvimento Econômico

### Desenvolvimento Econômico 

- Pode ser concebido como o resultado da irradiação pelo complexo rural de uma indústria após a outra e da criação de novas "indústrias", fruto da divisão social do trabalho

> Numa economia em expansão, com crescente industrialização, comercialização e urbanização, numerosos processos econômicos anteriormente levados a efeito dentro da casa de família ou unidade (econômica) familiar ou são completamente abandonados ou substituídos por processos semelhantes em bases comerciais (Kuznets)

- Ocorre com vertiginoso aumento da produtividade

### Abertura do Complexo Rural

#### Condições:

- Vantajosidade para a Economia de Mercado
- Vantajosidade para o Complexo Rural

### Abertura do Complexo Rural 
  
#### Medidas:

a. Aquelas que oferecem um incentivo positivo para incorporação à economia de mercado dos fatores usados pelo Complexo Rural.

b. As que buscam forçar a abertura do complexo a partir de dentro, provocando a deterioração dos fatores utilizados pelo complexo nas atividades manufatureiras. (Inglaterra, Japão, Alemanha).[^1]

[^1]: A classificação acima não implica nenhum juízo ético, nenhum deles pode ser considerado *a priori* humanitário ou progressista, pois isso depende do contexto social e econômico vigente.

### Abertura do Complexo Rural

- A abertura (ou rompimento) do complexo rural foi realizada de diferentes maneiras nos diversos países, utilizando-se medidas do tipo a. e do tipo b.

#### Exemplos:

i. Nos EUA e em parte da Europa Ocidental, especialmente na França, a grande gleba feudal foi substituída pela pequena propriedade familiar (*homestead*). É a a conhecida via clássica ou democrática.

- Nos EUA o camponês teve maiores condições de defender a sua renda, especializando suas atividades no Departamento I (atividades agrícolas).

- Na França, devido ao desenvolvimento mais lento da  manufatura, o processo levou a estagnação, até porque o camponês passou a investir parte da sua renda na melhora da técnida das atividades manufatureiras.

ii. Na Inglaterra, Alemanha e Japão, foram utilizadas as medidas de segundo tipo. (*enclosure* e impostos). É a conhecida via prussiana.

### A abertura do complexo rural no Brasil

- No Brasil foi adotada a chamada "via prussiana", ou seja, a transição do latifúndio feudal para o latifúndio capitalista, sem a realização de uma "reforma agrária";

- Este tipo de abertura do complexo rural implica num alto desenvolvimento econômico inicial, porém com má distribuição de renda. (multiplicador do investimento baixo, porém multiplicando alto)

- Mal planejado, acaba liberando um contingente populacional excessivo do campo para as cidades (êxodo rural), formando um exército industrial de reserva excessivamente grande, o que gera alto desemprego e baixos salários.

- O alto desemprego e baixos salários não incentivam o investimento capitalista, ou seja, o investimento poupador de mão-de-obra.

## Situação Atual

### Situação Atual

- A adoção da via prussiana, como dito, leva a formação de um exército industrial de reserva demasiadamente grande.

- Esta população concentra-se hoje nas favelas das grandes metrópoles, o que eleva a criminalidade.

- É inviável o retorno à exploração agrícola familiar como antigamente (economia de escala, baixa produtividade)

- É inócuo promover a desapropriação dos latifúndios capitalistas atuais (elevação do preço da terra).

- A conciliação dos interesses do latifúndio capitalista e dos bóias-frias passa pela entrega  de um pequeno lote (fração de hectare), para que estes possam produzir para seu autoconsumo fora dos períodos em que são absorvidos pela moderna agricultura capitalista, complementando assim a sua renda.
